【裁判字號】    99,上易,435
【裁判日期】    991027
【裁判案由】    背信
【裁判全文】
臺灣高等法院臺南分院刑事判決         99年度上易字第435號
上  訴  人  臺灣雲林地方法院檢察署檢察官
被      告  乙○○
選任辯護人  吳信吉  律師
上列上訴人因被告背信案件，不服臺灣雲林地方法院99年度易字
第145號中華民國99年6月10日第一審判決（起訴案號：臺灣雲林
地方法院檢察署98年度偵續字第70號），提起上訴，本院判決如
下：
    主  文
上訴駁回。
    理  由
一、公訴意旨略以：被告乙○○與甲○○、黃水池、黃水在、呂
    美郎等人，於民國81年7月間共同出資買受嘉義縣六腳鄉○
    ○○段兩溪小段404及405號農地兩筆，由被告乙○○取得
    0.18495公頃之持分、甲○○取得0.2466公頃之持分、黃水
    池取得0.1233公頃之持分、黃水在及呂美郎共同取得0.1849
    5公頃之持分，然因當時法律規定農地買賣之買受人必須具
    自耕農身分，渠等遂約定將上開農地信託登記於具有自耕農
    身分之被告乙○○名下，並為確保實際所有權人之權利，被
    告乙○○於81年11月12日簽立上開農地買賣之覺書，內容載
    明：「經各人之同意，以本人之名義提出登記，但本人絕對
    負有善意保管之責任，並承認各人應得額，非經各人之同意
    不得另行出賣抵押或其他是以妨害等情事發生，如有不實，
    願負一切法律及賠償責任」。詎被告乙○○明知上開土地為
    其與甲○○、黃水池、黃水在、呂美郎等人共有，非經全體
    共有人同意，不得將該地移轉登記予他人，竟意圖為他人不
    法之利益，於94年間某日，未經該土地之共有人甲○○、黃
    水池、呂美郎之同意，即將其中第404號土地之土地所有權
    狀、印鑑證明及印鑑交付給不知情之李林玉碧、李秋芬將該
    地於95年1月20日移轉登記於甲○○之子李向榮名下而違背
    其任務，致生損害於甲○○之利益。因認被告涉犯刑法第34
    2條第1項背信罪嫌云云。
二、按犯罪事實應依證據認定之，無證據不得認定犯罪事實，不
    能證明被告犯罪者，應諭知無罪之判決，刑事訴訟法第154
    條第2項、第301條第1項分別定有明文。又刑事訴訟法第161
    條第1項規定：檢察官就被告犯罪事實，應負舉證責任，並
    指出證明之方法。因此，檢察官對於起訴之犯罪事實，應負
    提出證據及說服之實質舉證責任。倘其所提出之證據，不足
    為被告有罪之積極證明，或其指出證明之方法，無從說服法
    院以形成被告有罪之心證，基於無罪推定之原則，自應為被
    告無罪判決之諭知，最高法院92年臺上字第128號判例意旨
    可資參照。另按「刑法第三百四十二條之背信罪，以有取得
    不法利益或損害本人利益之意圖為必要。若無此意圖，即屬
    缺乏意思要件，縱有違背任務之行為，並致生損害於本人之
    財產或其他利益，亦難律以本條之罪」（最高法院30年上字
    第1210號判例意旨參照）。
三、檢察官認被告涉有上開罪嫌，無非係以告訴人甲○○於警詢
    及偵查中之指訴、證人黃水池、黃水在、呂美郎、林嘉榮、
    李向榮、李林玉碧、李秋芬及李清地等人於警詢及檢察官訊
    問時具結所為之證述、被告黃福明書立之覺書影本1紙、嘉
    義縣六腳鄉○○○段兩溪小段404地號之土地所有權狀、土
    地登記第二類謄本、財政部臺灣省中區國稅局贈與稅繳清證
    明書、土地登記申請書、土地買賣所有權移轉契約書、嘉義
    縣六腳鄉農業用地作農業使用證明書等附卷可證為其論據。
    訊據被告固坦承有與告訴人甲○○及黃水池、黃水在、呂美
    郎等人合買上開地號土地，嗣後並將上開404地號土地所有
    權狀、印鑑證明及印鑑交付給告訴人甲○○之妻女李林玉碧
    、李秋芬後，由其2人將上開404地號土地之土地所有權於95
    年1月20日移轉登記於甲○○之子李向榮名下，惟堅決否認
    有何背信犯行，辯稱：於94年間某日告訴人甲○○之配偶李
    林玉碧及女兒李秋芬至伊住處向伊索取土地所有權狀，其女
    兒當場打電話給告訴人，經伊在電話中向告訴人確認其同意
    將土地移轉登記予李向榮後，伊才將土地所有權狀，印鑑證
    明及印鑑交付予林玉碧、李秋芬；另伊有告知黃水在，且伊
    所留之另1塊土地之面積，已足夠分配予黃水在及呂美郎，
    而未通知呂美郎，又伊以為黃水池的持分與甲○○是合在一
    起的，且已依甲○○之意登記於李向榮名下，而伊不認識黃
    水池，在無法通知情形下，故未通知黃水池等語。本院查：
  (一)上開地號土地二筆，地目均為田，使用分區為特定農業區，
    有上開地號土地登記簿謄本在卷可稽（偵查卷第10-11頁）
    。依89年1月26日修正前土地法第30條第1項規定：私有農地
    所權之移轉，其承受人以能自耕者為限，並不得移轉為共有
    。被告乙○○、告訴人甲○○、證人黃水池、黃水在、呂美
    郎等人合資購得上開地號土地二筆後，乃於81年7月1日先行
    登記於具有自耕農身分之被告乙○○名下。被告乙○○並於
    81年11月12日書立覺書1份，載明各人持分面積（即乙○○
    ：0.18495公頃、甲○○：0.2466公頃、黃水池：0.1233公
    頃、黃水在、呂美郎：共有0.18495公頃）及「經各人之同
    意，以本人之名義提出登記，但本人絕對負有善意保管之責
    任，並承認各人應得額，非經各人之同意不得另行出賣抵押
    或其他是以妨害等情事發生，如有不實，願負一切法律及賠
    償責任」等情，有嘉義縣朴子地政事務所民眾閱覽異動索引
    、覺書各1份在卷可稽（偵查卷第6頁、本院卷第37頁）。嗣
    被告乙○○再於95年1月20日將上開404地號土地移轉登記予
    告訴人甲○○之子李向榮等情，亦有土地登記謄本、土地登
    記申請書、嘉義縣稅捐稽徵處土地增值稅不課徵證明書（農
    地買賣另有贈與稅）、國稅局贈與稅免稅證明，並提出財政
    部臺灣省中區國稅局贈與稅繳清證明書及贈與稅免稅證明書
    各1紙在卷可憑（偵卷第11頁、第115-133頁）。
  (二)被告移轉登記上開404地號土地予告訴人甲○○之子李向榮
    ，乃經告訴人甲○○同意後為之：
  1.證人即告訴人甲○○之子李向榮於偵查中證稱：「我岳父（
    乙○○）有說要我爸爸同意，他才願意過戶一筆土地給我們
    。我們家人當時是想要過一筆土地到我們這邊，和媽媽等人
    商量結果是過戶到我名下。我爸爸當初也是同意的，我媽媽
    、妹妹李秋芬、哥哥李清地也都同意且知情。我們只是過一
    筆土地404地號過來，總共共有七分地，過三分多，且只有
    一筆。」「我們買了之後，黃水池就是我表姊夫也說要合資
    ，所以都是由我們代表，過戶給我們之後，由我們負責，如
    果賣了之後就會分錢給他們。我們協調結果，就是分一塊地
    給我們。賣了之後再分錢給黃水池」等語（偵查卷第61頁）
    。
  2.證人即告訴人甲○○之配偶李林玉碧於偵查中證稱：「（問
    ：這筆土地為何會登記給李向榮？）當時乙○○身體不太好
    ，當時因為買十幾年了，因為當初沒有登記我們的名字，怕
    以後會有麻煩，所以才會登記給我兒子李向榮，我有跟甲○
    ○說過，他當初有同意我這麼做」等語（偵查卷第99頁）。
  3.證人即告訴人甲○○之女李秋芬於偵查中證稱：我父親年紀
    比較大，我母親認為父親比較會花錢，這塊土地是親人集資
    買的，是父親出面去買的，當時乙○○的身體也不好，怕以
    後會分不到土地，就跟乙○○商量可不可以登記李向榮的名
    字，因為我們家有出錢買。因我們有出錢但土地登記簿上沒
    有我們的名字。甲○○有同意土地過戶給李向榮。乙○○當
    時怕我父親事後不承認，我當場打電話給我父親，我讓乙○
    ○跟我父親講，我不知道我父親如何跟乙○○講，我父親電
    話中應該有答應乙○○，不然乙○○不會把證件交給我。他
    說要徵求我父親的同意，如果我父親同意他才會把證件拿出
    來，之後我電話讓乙○○跟我父親通話後，乙○○就把證件
    交給我等語（偵續卷第21頁）。
  4.查被告乙○○上開關於交付所有權狀、印鑑證明及印鑑予李
    林玉碧、李秋芬之經過及如何獲得告訴人甲○○同意之辯詞
    ，核與證人即告訴人甲○○之配偶李林玉碧、子女李向榮、
    李秋芬證述情節相符，自堪認被告上開辯解與事實相符，而
    堪採信。證人李林玉碧、李向榮及李秋芬均於偵查中經具結
    後就待證事實證述綦詳，並無再予傳訊之必要。另參酌告訴
    人甲○○於本院陳稱：他（黃水池）跟我持分這塊土地，但
    是土地被乙○○賣掉了，他先要我還錢，我叫他打個折，賠
    個幾十萬，因為那時土地降價，但是他不同意，後來我們有
    去乙○○那裡協調，但是乙○○不理我們，之後我們有去台
    北找我兒子李向榮，我要求李向榮土地要登記回來，但是李
    向榮不願意，我去找他，他都躲起來。也有去公所調解510
    萬的債務，他說要歸還510萬，所以調解不成立，他才拿這
    張本票來告我等語（本院卷第50頁）。查告訴人甲○○於96
    年12月3日書立切結書，內容略以：「茲確實向蔡林雀及黃
    水池收取510萬元，立切結書人立具本切結書切結實在。今
    後將儘速以現金或同值土地償還」等語，並簽發票號445695
    、面額510萬元之本票交付黃水池；迄96年12月13日黃水池
    聲請雲林縣水林鄉調解委員會調解，96年12月21日調解不成
    立（臺灣雲林地方法院北港簡易庭97年度港簡字第86號卷第
    9-10頁、第45-47頁）；黃水池旋於96年12月31日向臺灣雲
    林地方法院聲請本票准予強制執行裁定，同院於97年1月16
    日裁定准予強制執行，並於97年1月21日送達甲○○收受（
    臺灣雲林地方法院96年度票872號卷第3、4、18頁）。甲○
    ○乃於97年5月8日委請律師提起確認本票債權不存在之訴，
    經同院判決駁回原告甲○○之訴確定（臺灣雲林地方法院北
    港簡易庭97年度港簡字第86號卷第3、75頁），自足認告訴
    人甲○○在96年12月3日時已知被告移轉登記上開404地號土
    地予李向榮之事實。惟告訴人甲○○卻遲至98年1月14日始
    提出本件告訴，參酌甲○○於偵查中陳稱：我共出資1530萬
    ，是一人一半，然後我的一半裡的3分之一給黃水池，他們
    的一半是怎麼分的我不知道。最後黃水池跟我說土地被賣掉
    ，但是我不知道，黃水池要跟我拿錢，但是我沒有拿到錢。
    黃水池告我，所以我只好去告乙○○，因為我的祖產都被拍
    賣了等語（偵卷第59頁）。告訴人甲○○早在提起本件告訴
    前1年2月即已知悉合夥土地移轉予李向榮之事實，斯時黃水
    池亦持續要求告訴人還款，更甚而提出本票准予強制執行裁
    定，告訴人甲○○均未對被告乙○○提出背信告訴，迄黃水
    池以強制執行方式拍賣甲○○祖產，甲○○始行提出告訴，
    則甲○○提出本件告訴之原因，係因不甘心祖產遭拍賣所致
    ，並非因發覺上開地號土地遭移轉登記予李向榮。告訴人甲
    ○○稱伊因不知土地遭移轉，始提出本件告訴云云，顯非屬
    實，益證告訴人甲○○事前確曾同意被告乙○○移轉登記上
    開404地號土地予李向榮。告訴人甲○○既事前同意被告移
    轉登記上開404地號土地予李向榮，被告並無違背任務而損
    害甲○○財產之行為。
  (三)上開地號土地二筆乃被告乙○○及告訴人甲○○兩人分二大
    股合資購買，各大股持分二分之一、各出資1,530萬元。被
    告乙○○再找其胞弟黃水在投資；黃水在再找呂美郎投資，
    故乙○○、黃水在、呂美郎合為一大股；告訴人甲○○則找
    黃水池投資，甲○○、黃水池合為一大股。被告未事前徵得
    黃水池及呂美郎同意，即移轉上開404地號土地予李向榮，
    並無背信之行為：
  1.查被告乙○○供稱：「甲○○占四分之二，我占四分之一、
    黃水在占四分之一。甲○○再分給黃水池，黃水在有分給呂
    美郎。」「上開地號土地是我、黃水在、甲○○三人共有，
    他們再另外去找股東，黃水池是甲○○的股東，呂美郎是在
    黃水在的持分裡」等語（偵續卷第20頁、原審卷第16頁、本
    院卷第48頁反面）。
  2.告訴人甲○○證稱：「我共出資1530萬，是一人一半，然後
    我的一半裡的3分之一給黃水池，他們的一半是怎麼分的我
    不知道。」「黃水池出資510萬，他出資3分之1，所以我的2
    分之1裡，黃水池佔3分之1。」「他們兄弟（乙○○、黃水
    在）邀我一起合買，我不夠錢，分三分之一給他（黃水池）
    」等語（偵卷第59頁、原審卷第65頁）。
  3.證人黃水池於偵查中證稱：「（問：嘉義縣六腳鄉○○○段
    兩溪小段404號土地是誰所有？）甲○○占二分之一，我分
    甲○○持分的三分之一，其他的共有人我不認識。甲○○約
    我一起買那塊土地，他跟我說我的部分要付五百一十萬」（
    偵續卷第34頁）。
  4.證人黃水在於偵查中證稱：他（乙○○）有口頭跟我說要過
    到他女婿（李向榮）名下，他們兩方一邊一半，過給他女婿
    ，我有什麼好不同意等語（偵查卷第62頁）。
  5.查被告乙○○與黃水在為兄弟關係，被告乙○○與甲○○則
    為親家關係（甲○○之子李向榮為乙○○女婿），至被告乙
    ○○與黃水池、呂美郎均不認識，分別為甲○○、黃水在所
    邀請參與各該持股投資之人，業據被告乙○○、告訴人甲○
    ○、證人黃水池、黃水在陳述於上。又被告乙○○將上開40
    4地號土地移轉登記予李向榮後，黃水池對甲○○個人向法
    院聲請本票准予強制執行裁定並強制執行甲○○財產，並證
    稱：「（問：你是不是有叫甲○○簽本票，後來查封甲○○
    的房子及土地？）因他錢不還我。」「（問：他欠你什麼錢
    ？）這塊地的510萬。他跟我拿510萬，結果都沒登記我的名
    字，所以我就叫他簽本票給我。」「（問：你是不是拿本票
    去跟法院聲請查封甲○○的房子及土地？）是」（偵續卷第
    34頁）等語；證人呂美郎則證稱「伊有去問黃水在，黃水在
    說他會處理」等反應，均未認被告有何背信行為而對被告提
    出告訴，而僅在各自之大股內訴訟或瞭解，益足徵之。故上
    開地號土地實際上乃以被告乙○○及告訴人甲○○分為二大
    股合資購買，各持分二分之一。被告乙○○之大股，尚有分
    股股東黃水在、呂美郎；告訴人甲○○之大股，則有分股股
    東黃水池。
  6.從而，被告乙○○既不認識黃水池，客觀上無從事前徵得黃
    水池同意；主觀上復認為黃水池乃甲○○大股之分股股東，
    大股股東甲○○既同意移轉，表示分股股東黃水池也已經同
    意，若非如此，甲○○自無法向黃水池交待，乃未在取得黃
    水池明示同意前移轉上開404地號土地予李向榮。則被告主
    觀上並無損害黃水池利益或為李向榮利益之意圖。此從黃水
    池得知被告乙○○將上開404地號土地移轉登記予李向榮後
    ，乃對甲○○個人向法院聲請本票准予強制執行裁定並強制
    執行甲○○財產，而未對被告提出背信告訴，亦足證明。
  7.證人呂美郎固於偵查中證稱：「（問：這筆土地是否已過戶
    給李向榮？）過戶當時我不知道，事後我才知道。」「（問
    ：你事後有無去問乙○○為何將土地過戶給他人？）沒有，
    因為大家都是親戚，我當時有去問黃水在，黃水在說他會處
    理，因為黃水在是乙○○的弟弟，而且他告訴我到時候要將
    土地過戶回來」等語（偵卷第98頁）。惟證人黃水在於偵查
    中結證證稱：他（乙○○）有口頭跟我要把土地登記給甲○
    ○的兒子（李向榮），我對乙○○說我的部分要留，不要登
    記超過等語（詳偵續卷第46頁）。而證人呂美郎乃黃水在邀
    請前來參與投資，依上開覺書之記載，呂美郎與黃水在共同
    持分0.18495公頃，足見被告乙○○辯稱呂美郎部分是在黃
    水在名下，黃水在既已事前同意，證人呂美郎亦應同意，應
    可採信。被告主觀上應無損害呂美郎財產或為李向榮利益之
    意圖。參酌呂美郎亦未對被告提起背信告訴，亦不認為被告
    未事前徵得其同意，有何損害其財產利益之行為，亦可證明
    。再者，被告雖移轉登記上開404地號土地予李向榮，惟仍
    保留405地號土地，迄未分配，亦有上開405地號土地登記謄
    本在卷可稽（本院卷第53頁）。查上開404、405地號土地，
    面積分別為3,112、4,170平方公尺，99年1月公告現值均為
    每平方公尺670元，有土地登記謄本在卷可稽（本院卷第38
    、53頁）。則被告既仍保留逾二分之一之土地面積及現值，
    足供分配予黃水在、呂美郎，亦未損害呂美郎之財產或利益
    。
四、綜上所述，被告乙○○移轉登記上開404地號土地予李向榮
    ，乃甲○○事前同意，被告並無違背任務而損害甲○○財產
    之行為；主觀上亦無損害黃水池、呂美郎利益或為李向榮利
    益之意圖；且仍保留逾二分之一之土地面積，足供分配予呂
    美郎，亦未損害呂美郎之財產或利益，被告所為尚與背信罪
    之構成要件不合，自不能以背信罪相繩。此外，復查無其他
    積極證據足資證明被告有犯行，尚不能證明被告犯罪，應為
    無罪之諭知。
五、原審以不能證明被告犯罪為由，而為被告乙○○無罪判決之
    諭知，核無不合。檢察官上訴意旨猶執前詞，指摘原判決不
    當，並無理由，應予駁回。
據上論結，應依刑事訴訟法第368條，判決如主文。
本案經檢察官劉欽銘到庭執行職務。
中    華    民    國    99    年    10    月    27    日
                  刑事第六庭    審判長法  官  董武全
                                      法  官  賴純慧
                                      法  官  林英志
以上正本證明與原本無異。
不得上訴。
                                      書記官  魏安里
中    華    民    國    99    年    10    月    27    日

司法院資訊處製作；財團法人民間司法改革基金會備份。
